臺灣高等法院臺中分院刑事判決　　　　100年度上訴字第734號
上　訴　人
即　被　告　黃建智
指定辯護人　本院公設辯護人　賴泰鈞
上列上訴人因毒品危害防制條例案件，不服臺灣臺中地方法院99
年度訴字第3546號中華民國100年2月14日第一審判決（起訴案號
：臺灣臺中地方法院檢察署99年度偵字第22845號），提起上訴
，本院判決如下：
    主  文
原判決關於附表二所示販賣第三級毒品部分及定應執行刑部分，
均撤銷。
黃建智所犯如附表二所示之罪，各處如附表二各該編號所示刑度
欄之刑及沒收。
其他上訴駁回。
黃建智上開第二項撤銷改判部分及上訴駁回部分（即附表一編號
2部分）所處之刑，主刑部分應執行有期徒刑陸年。
    事  實
一、黃建智明知愷他命（Ketamine，俗稱K他命）係毒品危害防
    制條例第2條第2項第3款所列管之第3級毒品，亦為藥事法第
    22條第1項第1款所規定之偽藥，依法不得持有、販賣、轉讓
    ，竟基於轉讓偽藥即第3級毒品愷他命之犯意，於如附表一
    編號2所示之時間、地點，將重量不詳之摻有偽藥即第三級
    毒品愷他命香菸1支（惟查無積極證據可資證明已達毒品危
    害防制條例第8條第6項所規定之一定數量）無償轉讓予姚朝
    淵施用（另附表一編號1無償轉讓予湯翔合部分，經原審判
    處有期徒刑3月，黃建智提起上訴後，已撤回上訴確定）。
    黃建智復基於意圖營利販賣第三級毒品愷他命之犯意，以其
    所有門號0000000000號行動電話作為聯絡工具，於如附表二
    編號1至5所示之時間、地點及價格，分別販賣第3級毒品愷
    他命予姚朝淵、林岳儒。嗣黃建智於民國99年10月3日15 時
    35分許，在臺中市○○區○○路10之16號為警查獲，並扣得
    其所有供販賣愷他命所用之行動電話1支（含門號000000000
    0號SIM卡1張）。
二、案經臺中市政府警察局移送臺灣臺中地方法院檢察署檢察官
    偵查起訴。
    理  由
壹、證據能力部分：
一、按所謂被告以外之人於審判外之陳述，係指被告以外之人就
    其曾經參與或見聞之事實，事後追憶並於審判外為陳述者而
    言。如被告以外之人係被告犯罪之共同正犯、共犯、相對人
    、被害人或其他關係人，而於被告實行犯罪行為時與被告為
    言詞或書面對談，且其對話之本身即係構成被告犯罪行為之
    部分內容者，因非屬其事後就曾經與聞之事實所為之追憶，
    自與審判外之陳述有間，二者不容混淆。又國家基於犯罪偵
    查之目的，對被告或犯罪嫌疑人進行通訊監察，乃係以監控
    與過濾受監察人通訊內容之方式，蒐集對其有關之紀錄，並
    將該紀錄予以查扣，作為認定犯罪與否之證據，屬於刑事訴
    訟上強制處分之一種，而監聽係通訊保障及監察法第13條第
    1項所定通訊監察方法之一，司法警察機關依法定程序執行
    監聽取得之錄音，係以錄音設備之機械作用，真實保存當時
    通訊之內容，如通訊一方為受監察人，司法警察在監聽中蒐
    集所得之通訊者對話，若其通話本身即係被告進行犯罪中構
    成犯罪事實之部分內容，則依前開說明，自與所謂「審判外
    之陳述」無涉，應不受傳聞法則之規範，當然具有證據能力
    。至司法警察依據監聽錄音結果予以翻譯而製作之監聽譯文
    ，屬於文書證據之一種，於被告或訴訟關係人對其譯文之真
    實性發生爭執或有所懷疑時，法院固應依刑事訴訟法第165
    條之1第2項規定，以適當之設備，顯示該監聽錄音帶之聲音
    ，以踐行調查證據之程序，俾確認該錄音聲音是否為通訊者
    本人及其內容與監聽譯文之記載是否相符；或傳喚該通訊者
    ；或依其他法定程序，為證據調查。倘被告或訴訟關係人對
    該通訊監察譯文之真實性並不爭執，即無勘驗辨認其錄音聲
    音之調查必要性，法院於審判期日如已踐行提示監聽譯文供
    當事人辨認或告以要旨，使其表示意見等程序並為辯論者，
    其所為之訴訟程序即無不合（最高法院97年度台上字第5940
    號判決要旨參照）。再按有事實足認被告或犯罪嫌疑人有最
    輕本刑為3年以上有期徒刑之罪嫌，並危害國家安全或社會
    秩序情節重大，而有相當理由可信其通訊內容與本案有關，
    且不能或難以其他方法蒐集或調查證據者，得發通訊監察書
    。前項通訊監察書，偵查中由檢察官依司法警察機關聲請或
    依職權以書面記載第11條之事項，並敘明理由、檢附相關文
    件，聲請該管法院核發，通訊保障及監察法第5條第1項第1
    款、第2項定有明文。本件下列經本院所引用有關被告黃建
    智所用之0000000000號之監聽錄音，為經原審分別核准在案
    ，有詳載案由、監察電話、對象及時間等之原審99年聲監字
    第1287號、原審聲監續字第1120號通訊監察譯文報告表等附
    卷，係依法所為之監聽，檢察官、被告及辯護人對此亦均未
    爭執，被告及其辯護人、檢察官於審理中，對上開監聽錄音
    結果予以翻譯而製作之監聽譯文，亦均不爭執譯文內容之真
    實性，且經依法踐行提示上開監聽譯文之調查證據程序，揆
    諸前揭說明，上開監聽譯文自有證據能力。
二、次按被告以外之人於偵查中向檢察官所為陳述，除顯有不可
    信之情況外，得為證據，刑事訴訟法第159條之1第2項定有
    明文。本件證人姚朝淵、林岳儒於偵查中經檢察官訊問時具
    結所為之證述，本院核無顯不可信之情況；又被告於審理時
    亦皆未提及檢察官於偵查時有何違反法定程序而對上述證人
    非法取供，又未釋明上開證述有何顯不可信之情況。是依上
    揭說明，其等於偵查中具結之陳述均有證據能力。
三、再按被告以外之人於審判外之言詞或書面陳述，除法律有規
    定者外，不得作為證據，刑事訴訟法第159條固定有明文。
    惟被告以外之人於審判外之陳述，雖不符同法第159條之1至
    第159條之4規定，而經當事人於審判程序同意作為證據，法
    院審酌該言詞陳述或書面陳述作成時之情況，認為適當者，
    亦得為證據；又當事人、代理人或辯護人於法院調查證據時
    ，知有第159條第1項不得為證據之情形，而未於言詞辯論終
    結前聲明異議者，視為有前項之同意，同法第159條之5亦定
    有明文。其立法意旨在於傳聞證據未經當事人之反對詰問予
    以核實，原則上先予排除，惟若當事人已放棄詰問或未聲明
    異議，基於證據資料愈豐富，愈有助於真實發現之理念，且
    強化言詞辯論原則，法院自可承認該傳聞證據例外有證據能
    力。查本件檢察官、被告黃建智及其辯護人於本院審理中，
    對於卷內下列所引用全部卷證資料於本案辯論終結前均不爭
    執其證據能力，本院審酌各該證據作成時之情況，並無不法
    取得之情形，認亦適合作為本案之證據，揆諸上開說明，各
    該證據均有證據能力。
貳、實體部分：
一、訊據上訴人即被告黃建智（下稱被告）矢口否認有於附表一
    編號2所示時、地轉讓愷他命偽藥予姚朝淵犯行，亦否認有
    於附表二編號1、2、3所示時、地販賣K他命予姚朝淵及於附
    表二編號4、5所示時地，販賣K他命予證人林岳儒之犯行，
    並辯稱：伊是跟姚朝淵一起去向綽號「光頭」者購買愷他命
    ，且伊沒有賣愷他命給林岳儒，是林岳儒賣給伊云云。經查
    ：
  (一)被告於附表一編號2所示時、地轉讓愷他命偽藥予姚朝淵犯
    行部分：
    被告於原審99年10月4日訊問時業已供稱：「（有無賣K他命
    予小婷或姚朝淵？）我沒有賣給姚朝淵，但有給他」、「（
    為何姚朝淵說每次向你買500元，有何意見？）我之前都給
    他施用毒品，但都沒有向他拿錢……」等語（見原審99 年
    度聲羈字第1184號卷第7頁反面），是被告曾陳稱有無償提
    供K他命予姚朝淵之事實；且證人姚朝淵於偵訊時結證稱：
    「（你的K他命來源？）跟黃建智拿的」、「（不用錢嗎？
    ）要錢的話是我代替我朋友去拿」……「（黃建智曾經沒有
    拿錢的情形，給你K他命過？）對」、「（為何免費給你？
    ）就是遇到朋友免費請吃香煙」、「（給你多少K他命？）
    一根香煙」、「（黃建智在他家給你K他命香煙？）是」、
    「（你確定他給你的是K他命？）對」等語（見99年10月3日
    偵查卷第31、32頁），復於原審審理中結證稱：「（你有無
    施用K他命？）有用過。」、「（何時施用的？）我是退伍
    後才開始用的」、「（大約是何時？）退伍後半年內，約98
    年年中」、「（為何施用K他命？）好奇」、「（管道為何
    ？）有一次我與被告出去，類似有人請抽菸，被告請我抽菸
    ，我知道菸有摻入K他命」、「（你為何知道有摻入K他命？
    ）因為那個香菸與一般香菸不一樣」、「（被告請你抽含有
    K他命的香煙時，他有無告訴你？）因為以前我有看過被告
    施用，所以他請我抽菸時，我知道那個香菸含有K他命」、
    「（你所有用過的K他命的來源，除了第一次你說的被告之
    外，有無向其他人拿過？）沒有，我只認識被告這個管道。
    」、「（你之前因本案在警詢、偵訊時所言，是否均實在？
    ）均實在」、「（99年2月間，被告有無拿K他命給你用過？
    ）有」、「（地點為何？）答：不記得」、「（你在偵訊時
    ，說是在臺中市○○路黃建智住處，是否如此？）是的」、
    「（是否記得詳細日期？）不記得。」、「（能否確定是去
    年2月？）應該是2月有1次沒錯」、「（這次被告是賣給你
    或是如何讓你施用K他命？）應該也是請抽菸，如果是我自
    己找他拿，我會跟被告講，並且付他錢」、「（所以99 年2
    月這次是被告免費請你用Ｋ他命？）是的」、「被告確實有
    無償轉讓K他命給我」等語（見原審卷第63頁背面至64 頁）
    。依上，證人姚朝淵一再證稱被告確有於附表一編號1所示
    時地轉讓K他命偽藥予姚朝淵等情，參諸證人姚朝淵前後證
    述內容大致相符，且證人姚朝淵經採尿送驗，亦呈K他命陽
    性反應，復有尿液代號與真實姓名對照表在卷可參（附於台
    中市政府警察局中市刑警字第0990092403號卷第84、84之1
    頁），是證人姚朝淵確有吸用K他命之事實。又證人姚朝淵
    於原審審理中亦證稱：其與被告為軍中同袍，同一梯次、同
    連隊，一直到退伍，交情不錯，退伍後時有聯絡並一同出遊
    等語（見原審卷第63頁），而被告亦不否認與證人姚朝淵之
    上開交情，且於偵訊中陳稱：「我跟姚朝淵是朋友感情不錯
    ，很少計較金錢」、「與姚朝淵沒有糾紛」等語（見偵查卷
    第77頁），顯見證人姚朝淵與被告間之交誼甚佳，實無誣攀
    被告之理，是證人姚朝淵上開證詞應堪採信，被告有於附表
    一編號2所示時、地轉讓偽藥予姚朝淵之犯行，應可認定，
    其上開所辯，顯係卸責之詞，洵無可採。
  (二)被告於附表二編號1、2、3所示時、地販賣K他命予姚朝淵部
    分：
  1.被告於附表二編號1所示時、地，販賣K他命予姚朝淵之犯行
    ，業據證人姚朝淵於原審審理中經詰問證稱：「（99年7月
    間，被告是否有再讓你用K他命？）有。」、「（這次的地
    點？）在被告家」、「（是在被告家中或是被告家附近？）
    被告家裡面」、「（何以你之前偵訊時，陳述是在被告家附
    近巷內，與今日所述不同，何者陳述為真？）應該是在被告
    家中才對」、「（99年7月這次，被告讓你抽幾次K他命？）
    1次」、「（這次是被告賣給你，或是請你抽Ｋ他命？）這
    次是我請被告幫我拿，看他拿多少，我再付錢」、「（你於
    偵訊時說這次是被告免費給你的，與今日所述不同，何者為
    真？）今日所述才對」、「（這次的情形如何？）7月這次
    是我自己跟他聯絡說我要，問他有沒有，請他幫我拿，看他
    給我多少，我再給他錢」、「（這次你付給被告多少錢？這
    次是否算是你向被告買？）這次多少錢我記不得了，金額大
    約500到1000元，這次算是我請他幫我買。」、「（為何你
    於偵訊時說這次是被告免費請你抽？）因為真的很久了，有
    一段時間了，不記得了」、「（為何你今日又想起來了？）
    因為我於偵訊回去後，有仔細再回想，所以記起來了」、「
    （依照你剛才的證述，被告曾經賣K他命給你過？也就是你
    付錢給被告，被告拿K他命給你，這樣算賣？）算是」等語
    （見原審卷第64頁背面、65頁）。依上，證人姚朝淵就被告
    本次犯行，因不諳法律規定，於警、偵訊中僅證述：本次交
    易為被告無償轉讓，然於原審交互詰問中明白證稱：被告本
    次交付K他命係屬有對價之販賣K他命行為，參以證人姚朝淵
    與被告間之交情甚佳，並無交惡之情事，應認證人姚朝淵上
    開證述內容係屬真實，是被告確有於附表二編號1所示時、
    地販賣K他命予姚朝淵之犯行，應堪認定。又證人姚朝淵於
    原審雖證述該次交易之金額大約500至1000元等語，惟其既
    無法確定當時購買之金額，依罪疑為輕原則，自應認定該次
    購買之金額為500元，附此敘明。
  2.又被告於附表二編號2、3所示時、地，販賣K他命予姚朝淵
    之犯行，業據證人姚朝淵於偵訊時結證稱：「（你的K他命
    來源？）跟黃建智拿的」等語（見偵查卷第31頁），並證稱
    ：第1次是在98年年中5、6月，在逢甲夜市…（你在98年5、
    6月這次到逢甲夜市，黃建智本人有親自把K他命交給你？）
    有，（第1次你向他買的K他命是多少錢？）都是500元，第2
    次差不多是98年9、10月。（第2次黃建智本人也有把K他命
    親自交給你？）是。（所以你把500元親自交給黃建智？）
    有。（一手交錢依手交貨？）是。（黃建智把K他命交給你
    ，是你跟他買，還是你跟黃建智合資去買，還是你請他去調
    貨？）應該是我幫我朋友買都是1克，可能黃建智買5克，他
    分1克給我。（究竟是你跟黃建智買，還是你跟他去調貨，
    還是你們合資去買？）算是我跟他買，黃建智先買回來，我
    說要跟他拿，他從他那邊分1克給我等語（見偵查卷第33、
    34頁）。再者，證人姚朝淵於原審審理中復證稱：「（你所
    有用過的K他命的來源，除了第一次你說的被告之外，有無
    向其他人拿過？）沒有，我只認識被告這個管道」、「（你
    之前因本案在警詢、偵訊時所言，是否均實在？）均實在」
    、「（98年5、6月間，被告是否於臺中市逢甲夜市賣給你K
    他命1次，價錢500元？）答：價錢不記得了，但確實有賣給
    我這件事。」、「（你於偵訊時陳述價錢是500元，是否實
    在？）被告大部分都是500元，所以偵訊時我這樣回答」、
    「（能否確定這次的價錢是多少？）沒辦法」、「（98年9
    、10月間，是否被告有於臺中市逢甲夜市賣Ｋ他命給你1 次
    ，價錢500元？）是，但是價錢我不能確定」、「（你剛才
    證述價錢無法確定之價位區間，約為多少？）我每次跟被告
    拿，價錢大約是500至1000元之間」、「（你之前有無與被
    告有過恩怨？）沒有」等語（見原審卷第65頁），參以證人
    姚朝淵與被告間之交情甚佳，並無交惡之情事，已如前述，
    應認證人姚朝淵上開證述內容係屬真實，是被告確有於附表
    二編號2、3所示時、地販賣K他命予姚朝淵之犯行，應堪認
    定。又證人姚朝淵於原審雖證述上開2次交易之金額大約500
    至1000元等語，惟其既無法確定當時購買之金額，依罪疑為
    輕原則，應認定上開2次購買之金額為500元，附此敘明。
  3.至於被告雖辯稱：證人姚朝淵所施用之K他命係伊與證人姚
    朝淵一同向訴外人曾民權購買所得，並非伊所販賣云云。惟
    證人姚朝淵確係向被告黃建智購買K他命施用，業經證人姚
    朝淵證述甚詳，已如前述，且證人姚朝淵亦證稱其僅有被告
    之管道取得K他命，別無其他途徑，且無證據證明證人姚朝
    淵有向曾民權購買K他命之事實存在，被告上開避重就輕之
    詞，應無可採。
  (三)被告於附表二編號4、5所示時、地販賣K他命予林岳儒部分
    ：
  1.被告雖否認有於附表二編號4、5號所示時、地販賣K他命予
    林岳儒之犯行，惟證人林岳儒於偵查中結證：其有施用K他
    命，K他命來源是向黃建智所購買等語（見偵查卷第105、10
    6頁），且指認被告之口卡，並表示檢察官當庭播放之99年8
    月7日1時29分9秒監聽光碟內容為其與被告之對話，並證稱
    ：「（是否你與黃建智的通話？）是」、「（要做何事？）
    要跟黃建智購買K他命」、「（約在何處？）逢甲商圈附近
    ，我在河南路與文心路口，黃建智叫我去逢甲商圈找他」、
    「（買多少K他命？）大約2千元」、「（有無買到？）有」
    、「（黃建智本人有無親自把K他命交給你？）有」、「（
    你有當場將2千元交給黃建智本人嗎？）有」、「（黃建智
    本人把K他命交給你，是你跟他買的？還是你們合資去買的
    ？還是你請黃建智調貨？）我跟黃建智買的」等語（見偵查
    卷第106頁）。再經檢察官當庭播放99年8月7日19時11分27
    秒監聽光碟內容，證人林岳儒亦表示係其與被告之對話，並
    證稱：「（這是你與黃建智的通話嗎？）是」、「（要做何
    事？）要跟黃建智購買K他命」、「（光碟中所說的頭盔及
    鋼盔指的是什麼？）搖頭丸」、「（這一次你與黃建智買到
    多少K他命？）也是2千元」、「（你於8月7日凌晨買1次及
    晚上又買1次？）是」、「（晚上的這一次你有無買到K他命
    ？）應該是有」、「（約在何處？）同樣的地方」、「（凌
    晨所買的K他命不夠用嗎？）當時有與朋友一起用」、「（
    你確定晚上這一次也有買到？）是」、「（黃建智本人有無
    親自把K他命交給你？）有」、「（你有當場將2千元交給黃
    建智本人嗎？）有」、「（黃建智本人把K他命交給你，是
    你跟他買的？還是你們合資去買的？還是你請黃建智調貨？
    ）我跟黃建智買的」等語（見偵查卷第107、108頁）。又證
    人林岳儒於原審交互詰問中結證稱：「（你有無向被告買過
    K他命？）有」、「（後來為何你會向被告買K他命？）因為
    有聊天聊到，知道被告那邊有K他命」、「（你第1次向被告
    買K他命，大約是在何時？）答：不太記得，有一段時間了
    」、「（你向被告買過幾次Ｋ他命？）答：印象中買過2、3
    次。」、「（每一次買的價錢約多少？）每次大約1500至20
    00元」、「（這個1500元至2000元是買多少數量的K他命？
    ）1包」、「（1包K他命，你可以施用幾次，你如何施用K他
    命的？）如果我有放假，施用頻繁，大約2、3天用1包」、
    「（你向被告買之前，有向其他人買過K他命，那你向被告
    買K他命，用了之後，是否確定買的就是K他命？）確定」、
    「（你在99年8月7日凌晨，是否有在臺中市逢甲夜市向被告
    買2000元左右的K他命？）有」、「（價錢是否確定就是200
    0元？）正確金額不確定，大概是1500元至2000元」、「（
    99年8月7日晚上，是否有於臺中市逢甲夜市再向被告買一次
    K他命？）有」、「（這次的價錢是多少？）也是一樣，150
    0元至2000元」、「（這2次的交易模式，請你陳述？）2次
    我都是撥電話給被告，我用我自己的0000000000號行動電話
    ，撥打被告的電話，號碼我現在忘記了，接通後，我與被告
    約一個地段見面，約在臺中市○○路、文心路口的摩斯漢堡
    碰面」、「（你與被告聯絡後到碰面，大約多久？）2次都
    是聯絡後約20分鐘碰面」、「（這2次碰面後的交易模式，
    是給現金或是賒帳？）都是給被告現金，金額約1500元至20
    00元，我交付後，被告會給我K他命，K他命是用夾鏈袋包裝
    的」等語（見原審卷第68頁被面、69頁）。是證人林岳儒於
    偵訊及原審已明確證稱其有於附表二編號4、5號所示時、地
    ，向被告購買K他命2次之事實無訛。
  2.雖證人姚朝淵於原審審理中證稱該2次交易之正確金額不確
    定，大約為1500元至2000元等語，然證人林岳儒於偵查中業
    已證稱：該2次向被告購買之金額為2000元等語，已如前述
    ，該偵查中之證述距離事發之時間較為接近，而原審審理中
    證人林岳儒或因時間相隔甚久致記憶模糊，而無法陳述實際
    之交易金額，自應以證人林岳儒於偵查中所述交易金額為20
    00元之證詞較為可採。至於附表二編號4號犯行之交易地點
    ，證人林岳儒於原審審理時證述：在臺中市○○路、文心路
    口的摩斯漢堡碰面等語，固與其偵查中所述之臺中市逢甲夜
    市不符，然參諸卷附被告使用之0000000000行動電話與證人
    林岳儒（綽號鬍鬚仔）所使用之0000000000號行動電話通聯
    譯文內容，99年8月7日1時29分9秒監聽光碟內容，證人林岳
    儒與被告確實約定在臺中市○○路、文心路口會面（見中市
    警刑字第099009 2403號警卷第29頁），顯見證人林岳儒於
    原審審理中證稱此次交易行為係在臺中市○○路、文心路口
    交貨完成交易，應屬真實，起訴書誤載本次交易地點在臺中
    市逢甲夜市，應予更正；又附表二編號5號犯行之交易地點
    ，證人林岳儒陳證此次購買行為係在臺中市逢甲夜市完成，
    然依99年8月7日17時10分33秒至19時11分27秒監聽光碟譯文
    內容（見上開警卷第32頁），證人林岳儒與被告約定交易之
    地點為證人林岳儒位於金沙百貨附近之服務公司（即臺中市
    ○區○○路與自由路口附近），且被告當晚在該處與證人林
    岳儒會面，亦經被告於原審審理時供述在卷（見原審卷第72
    頁背面），顯見附表二編號5號犯行之交易地點應係在臺中
    市○區○○路與自由路口附近，起訴書因證人林岳儒陳述而
    誤載本次交易地點在臺中市逢甲夜市，亦應予更正。
  3.至被告雖辯稱：伊未販賣K他命予證人林岳儒，附表二編號4
    、5所示之販賣K他命事實，應係證人林岳儒那邊的人賣K他
    命給他云云。惟被告就上開辯詞，並未提任何證據資料供調
    查，又證人林岳儒與被告熟識，亦經證人林岳儒於原審審理
    中所陳明（見原審卷第68頁），再參諸卷附被告使用之0000
    000000行動電話與證人林岳儒（綽號「鬍鬚仔」）所使用之
    0000000000號行動電話通聯內容，案發前自99年8月7日凌晨
    迄99年8月9日0時27分35秒期間，證人林岳儒與被告通聯密
    集，其中於99年8月7日1時29分09秒：約定在臺中市○○
    路與與河南路口等待會面；於99年8月7日1時37分53秒：
    通話並會見對方；於99年8月7日1時53分08秒：證人林岳
    儒想約見被告，因被告有事未應允；於99年8月7日4時02
    分54秒：兩人通話閒聊，期間被告曾邀證人林岳儒至臺中市
    豐原區廟東附近汽車旅館與人玩樂，證人林岳儒未應邀；
    於99年8月7日15時46分13秒：閒聊，約在金莎百貨附近全家
    超商見面；於99年8月7日19時11分27秒：被告告知證人林
    岳儒其已在路上，證人林岳儒復請求被告可否帶2顆鋼盔（
    即搖頭玩）予伊，被告表示證人林岳儒未事先請求無法辦理
    ；於99年8月7日21時23分24秒：被告與證人林岳儒在金莎
    百貨附近全家超商見面；於99年8月8日04時14分38秒：通
    聯閒聊；於99年8月8日04時17分52秒：被告向證人林岳儒
    索取物品，證人林岳儒表示親自拿給被告；於99年8月8日
    04時41分22秒：被告向證人林岳儒索取物品，證人林岳儒表
    示親自拿去被告家中交予被告，被告亦表示證人林岳儒可至
    其家中坐一下；於99年8月8日04時46分12秒：證人林岳儒
    向被告表示到其家附近等情（見臺中市政府警察局中市刑警
    字第09900924 03號卷第28頁至36頁通訊監察譯文），足見
    被告與證人林岳儒交誼非淺，並無交惡之情事，證人林岳儒
    上開證述內容應屬實情，並無誣攀被告之情事，被告所辯，
    應屬卸責之詞，實無可採。綜上所述，被告所為如附表二編
    號4、5所示之犯行，均屬事證明確，堪予認定。
  (四)按販賣毒品之所謂販賣行為，係行為人基於營利之目的，而
    販入或賣出毒品而言。販賣毒品者，其主觀上須有營利之意
    圖，且客觀上有販賣之行為，即足構成，至於實際上是否已
    經獲利，則非所問。即於有償讓與他人之初，係基於營利之
    意思，並著手實施，而因故無法高於購入之原價出售，最後
    不得不以原價或低於原價讓與他人時，仍屬販賣行為。必也
    始終無營利之意思，縱以原價或低於原價有償讓與他人，方
    難謂為販賣行為，而僅得以轉讓罪論處（最高法院93年度台
    上字第165號判決意旨參照）。復衡以近年來毒品之濫用，
    危害國民健康與社會安定日益嚴重，治安機關對於販賣或施
    用毒品之犯罪行為，無不嚴加查緝，各傳播媒體對於政府大
    力掃毒之決心亦再三報導，已使毒品不易取得且物稀價昂，
    苟被告於各有償交付第三級毒品凱他命予證人姚朝淵、林岳
    儒之交易過程中無利可圖，縱屬至愚，亦無甘冒被取締移送
    法辦判處重刑之危險而平白從事上開毒品交易之理。是其販
    入之價格必較其出售之價格為低，而有從中賺取買賣價差牟
    利之意圖及事實，應屬合理認定。又販賣毒品凱他命係違法
    行為，非可公然為之，而毒品海洛因亦無公定價格，係可任
    意分裝增減份量，且每次買賣之價格、數量，亦隨時依雙方
    之關係深淺、資力、需求量、對行情之認知、來源是否充裕
    、查緝是否嚴緊、購買者被查獲時供述購買對象之可能風險
    之評估等因素，而異其標準，機動調整，非可一概論之。從
    而販賣之利得，除非經行為人詳細供出各次所販賣之毒品之
    進價及售價，且數量俱臻明確外，實難察得其交易實情，然
    販賣者從價差或量差中牟利，方式雖異，惟其販賣行為在意
    圖營利則屬同一。從而，舉凡有償交易，除足以反證其確係
    另基於某種非圖利本意之關係外，通常尚難因無法查悉精確
    之販入價格，作為是否高價賣出之比較，諉以無營利之意思
    而阻卻販賣犯行之追訴。是本件販賣毒品凱他命之犯行屬重
    罪，如於買賣之過程中無利可圖，被告自無必要甘冒觸犯刑
    罰之高度風險幫助他人取得毒品，再將毒品送往對方約定地
    點徒增遭查獲之風險。是依一般經驗法則，自堪信被告各次
    販賣毒品凱他命時，確有從中賺取買賣價差，而有牟利之意
    圖甚明。
  (五)綜上所述，本件事證明確，被告上開犯行洵堪認定，應依法
    論科。
二、按藥事法第22條所稱之「禁藥」，係指該條第1項第1款「經
    中央衛生主管機關明令公告禁止製造、調劑、輸入、輸出、
    販賣或陳列之毒害藥品」及第2款上段「未經核准輸入之藥
    品」而言；至於藥事法上所稱之「管制藥品」，依同法第11
    條之規定，則指「管制藥品管理條例第3條規定所稱之管制
    藥品」。藥事法對於「管制藥品」、「禁藥」既分別各有其
    定義，足見「管制藥品」，非必即屬上揭規定之「禁藥」，
    至屬無疑（最高法院98年度臺上字第2810號判決可資參照）
    。然依據行政院衛生署函示（見該署98年2月2日衛署藥字第
    0980001757號函）：「按藥品之製造或輸入，依藥事法第39
    條之規定，應向本署申請查驗登記，並經核領藥品許可證後
    ，始得製造或輸入；原料藥認屬為藥品，其製造或輸入，亦
    應依上開規定辦理，或依同法第16條藥品製造業者以輸入自
    用原料為之，惟非經本署核准，不得轉售或轉讓。且藥物之
    製造，應依藥事法第57條之規定辦理。『愷他命Ketamine（
    K他命）』成分，應屬藥品管理，同時亦列屬管制藥品管理
    條例第3條所稱之第3級管制藥品，抑或毒品危害防制條例所
    稱之第3級毒品，其藥品類別為『須由醫師處方使用』。復
    查該Ketamine成分截至目前為止，尚未列屬藥事法第22條第
    1項第1款所稱『經本署明令公告禁止製造、調劑、輸入、輸
    出、販賣或陳列之毒害藥品』之禁藥。惟藥品之製造或輸入
    或調劑，應依上開相關法令規定辦理，始為合法，否則應究
    其來源認屬藥事法第20條第1項第1款未經核准擅自製造之偽
    藥，抑或同法第22條第1項第2款未經核准擅自輸入之禁藥；
    併甚或認屬合法產品非法使用之毒品危害防制條例所稱之第
    3級毒品，予以審酌。」內容，雖表明該愷他命（Ketamine
    ）成分，尚未列屬藥事法第22條第1項第1款所稱「經中央衛
    生主管機關明令公告禁止製造、調劑、輸入、輸出、販賣或
    陳列之毒害藥品」之禁藥，然仍應依其來源認究係屬藥事法
    第20條第1款所稱未經核准擅自製造之偽藥，抑或同法第22
    條第1項第2款未經核准擅自輸入之禁藥；併甚或認屬合法產
    品非法使用之毒品危害防制條例所稱之第三級毒品（最高法
    院94年度台上字第200、7021號判決亦可參照）。綜上可知
    ，愷他命（Ketamine）成分應屬藥品管理，同時亦列屬管制
    藥品管理條例第3條所稱之第三級管制藥品，亦係毒品危害
    防制條例第2條所規範之第三級毒品；但尚未列屬藥事法第
    22條第1項第1款所稱經行政院衛生署明令公告禁止製造、調
    劑、輸入、輸出、販賣或陳列之毒害藥品之禁藥。但藥品之
    製造或輸入或調劑，應依相關法令規定辦理，而經行政院衛
    生署核准登記之「愷他命」製劑，現僅單方注射液1種，而
    本案被告所轉讓之愷他命或係摻在香菸轉讓，或係可摻在香
    菸中施用等情，已如上述，佐以被告所販售之愷他命均係屬
    結晶狀，亦如上述，可見應非屬合法製造無誤。此外，依卷
    證所示並無從證明被告係自國外走私輸入（查如係未經核准
    擅自輸入則屬禁藥），又無從證明被告係第一手取得愷他命
    之人，而可明確供出該愷他命之來源以為認定，是依經驗法
    則判斷，被告所持有之愷他命，應屬國內違法所製造之偽藥
    無誤。又毒品危害防制條例第8條第3項之轉讓第三級毒品罪
    及藥事法第83條第1項之轉讓偽藥罪，同有處罰之規定，而
    依92年7月9日總統令修正公布，自93年1月9日施行之毒品危
    害防制條例第8條第6項規定，轉讓毒品達一定數量者，加重
    其刑至2分之1，其標準由行政院定之，若未達加重刑之標準
    ，該條第3項之轉讓第三級毒品罪之法定最重本刑為有期徒
    刑3年以下；又93年4月21日修正公布，同年月23日施行之藥
    事法第83條第1項之轉讓偽藥罪，其法定最重本刑為有期徒
    刑7年以下，兩者相較，後者為重罪。查本件被告轉讓之各
    次數量既僅係1根愷他命香菸之量等情，顯未逾淨重20公克
    至為明確，亦無證據足以證明被告該次轉讓之毒品愷他命數
    量已逾公告標準，是並無法定加重事由，依法規競合，以重
    法優於輕法之適用法則，被告此部分轉讓之犯行自應適用較
    重之藥事法第83條第1項之轉讓偽藥罪論處。
三、論罪科刑：
  (一)核被告所犯如附表一編號2所示之犯行，係犯藥事法第83條
    第1項之轉讓偽藥罪（附表一編號1部分被告已撤回上訴確定
    ）；所犯如附表二編號1至5所示各次之犯行，均係犯毒品危
    害防制條例第4條第3項之販賣第三級毒品罪，檢察官於起訴
    時雖就被告如附表二編號1所示之犯行，以轉讓偽藥罪起訴
    ，惟於原審審理中，就被告交付毒品之事實，於確認被告係
    基於販賣之故意而交付毒品後，業已請求變更起訴法條（見
    原審卷第73頁背面），經核與刑事訴訟法第300條之規定無
    不符，爰依法變更起訴法條為前述認定，附此敘明。被告持
    有愷他命之低度行為，為販賣K他命及轉讓K他命之高度行為
    所吸收，不另論罪。
  (二)被告上開犯行間，犯意各別，行為互殊，各應予分論併罰。
  (三)原審就被告有關附表二編號1至5所示之犯行，認罪證明確予
    以論罪科刑，固非無見；惟查：(1)附表二編號2、3所示被告
    販賣凱他命予姚朝淵之時間分別係98年5、6月間某日及98年
    9 、10月間某日，此業據證人姚朝淵證述明確，已如前述，
    且檢察官起訴書就該部分所載被告犯罪時間亦為98年5、6月
    間某日及98年9、10月間某日，然原判決附表二編號2、3 所
    載被告犯罪時間分別為99年5、6月間某日及99年9、10月間
    某日，該部分之記載認定顯屬有誤；(2)又扣案如本院贓物暫
    行保管清單（本院卷第4頁）編號1所示行動電話1支係被告
    所有供販賣愷他命所用，此業據被告於本院審理中供稱：「
    （0000000000該支行動電話手機在何處？）該門號SIM卡警
    察有扣案，而該門號與保管清單編號1另一門號0000000000
    都是使用該編號1之行動電話」等語（見本院卷第39頁）明
    確，是上開行動電話既係供被告於附表二編號1至5所示販賣
    凱他命所用之物，自應依毒品危害防制條例第19條第1項之
    規定，與門號0000000000號（原判決附表二編號1至5均誤繕
    為000000000）SIM卡1張併同於被告如附表二編號1至5所示
    販賣凱他命之宣告刑中宣告沒收，原判決就上開行動電話漏
    未於附表二編號1至5中諭知宣告沒收，顯有未洽。被告以前
    詞上訴，雖無理由，已如前述，惟原判決既有上揭可議之處
    ，即屬無可維持，應由本院將原判決關於附表二部分及定應
    執行刑部分予以撤銷改判。
  (四)被告有關附表二部分犯行，爰審酌被告明知上開第三級毒品
    係戕害人身心之物，為貪圖不法利益，竟販賣予他人施用，
    危害社會治安及國民健康，且販賣毒品為政府戮力查緝之罪
    ，施用日久足以使施用者導致精神、性格異常，造成生命危
    險之生理成癮性及心理依賴性，惟念被告各次販賣所得不多
    ，暨其犯罪後否認該部分犯行之犯後態度等一切情狀，分別
    量處如附表二編號1至5所示之刑，並就撤銷改判及上訴駁回
    部分（如後述）合併定應執行刑如主文第4所示，以示懲儆
    。
  (五)沒收部分：
  1.按毒品危害防制條例第19條第1項有關沒收之規定，係刑法
    第38條第1項第2款、第3項之特別規定，採義務沒收主義，
    但該條項並無如同條例第18條第1項所定「不問屬於犯人與
    否，沒收之」之明文，自屬相對沒收主義之立法。是其應沒
    收之物，應以屬被告或共犯所有者為限。又按「毒品危害防
    制條例第19條第1項規定性質上係沒收之補充規定。其屬於
    本條所定沒收之標的，如得以直接沒收者，判決主文僅宣告
    沒收即可，不生「追徵其價額」或「以其財產抵償之」問題
    ，須沒收之標的全部或一部不能沒收時，始生「追徵其價額
    」或「以其財產抵償之」選項問題。而「追徵其價額」或「
    以其財產抵償之」係屬兩種選項，分別係針對現行貨幣以外
    之其他財產與現行貨幣而言。而本規定所稱「追徵其價額」
    者，係指所沒收之物為金錢以外之其他財物而無法沒收時，
    因其實際價值不確定，應追徵其價額，使其繳納與原物相當
    之價額，並無以其財產抵償之問題。倘嗣後追徵其金錢價額
    ，不得結果而須以其財產抵償者，要屬行政執行機關依強制
    執行之法律之執行問題，即無不能執行之情形，自毋庸諭知
    「或以其財產抵償之」。如不能沒收之沒收標的為金錢時，
    因價值確定，判決主文直接宣告「以其財產抵償之」即可，
    不發生追徵價額之問題。」，最高法院99年度第5次刑事庭
    會議決議內容可資參照。再者，毒品危害防制條例第19條第
    1項規定，犯販賣毒品罪者，其犯罪所得之財物均沒收之，
    係採義務沒收主義。故販賣毒品所得之對價，不問其中成本
    若干，利潤多少，均應全部諭知沒收，貫徹政府查禁煙毒之
    決心，以符立法本旨，最高法院95年度臺上字第3133號判決
    意旨可資參照。
  2.本件扣案之0000000000號SIM卡及其所使用如本院贓物暫行
    保管清單（本院卷第4頁）編號1所示之行動電話1支，均係
    被告所有供如附表二販賣毒品凱他命所用之物，已如前述，
    爰依毒品危害防制條例第19條第1項之規定，於被告如附表
    二之販賣愷他命犯行之宣告刑中均宣告沒收。至於其他扣案
    之0000000000號行動電話（含SIM卡）1支為證人姚朝淵所有
    ，非被告所有；而被告所有0000000000號SIM卡1張、000000
    0000號行動電話（含SIM卡）1支等其他扣案物，與本件被告
    販賣及轉讓愷他命之犯行無關，業據被告供明在卷（見本院
    卷第39頁），爰均不予宣告沒收之，併此敘明。
  3.另本件被告上開附表二所示各次因販賣毒品所得之金額，雖
    均未扣案，惟依上開說明，均應依毒品危害防制條例第19條
    第1項規定，分別於各該項下即附表二及定應執行時（總所
    得）併宣告沒收，如全部或一部不能沒收時，以其財產抵償
    之。
四、上訴駁回部分：
    被告就附表一編號2部分（附表一編號1部分被告已撤回上訴
    確定），原判決適用藥事法第83條第1項，刑法第11條規定
    ，並審酌被告明知上開第三級毒品係戕害人身心之物，為貪
    圖不法利益，竟轉讓予他人施用，危害社會治安及國民健康
    ，且毒品為政府戮力查緝之罪，施用日久足以使施用者導致
    精神、性格異常，造成生命危險之生理成癮性及心理依賴性
    ，惟念被告轉讓愷他命之數量不多，暨其犯罪後否認該部分
    犯行之犯後態度等一切情狀，就附表一編號2部分量處有期
    徒刑3月，認事用法核無違誤，量刑亦妥適，被告此部分上
    訴（即附表一編號2），為無理由，應予駁回。
據上論斷，應依刑事訴訟法第368條、第369條第1項前段、第364
條、第299條第1項前段，毒品危害防制條例第4條第3項、第19條
第1項，刑法第11條、第51條第5款，判決如主文。
本案經檢察官沈淑宜到庭執行職務。
中    華    民    國   100    年    5     月    31    日
            刑事第五庭  審判長法  官  趙  春  碧
                              法  官  賴  恭  利
                              法  官  卓  進  仕
以上正本證明與原本無異。
如不服本判決應於收受送達後10日內向本院提出上訴書狀，其未
敘述上訴理由者，並得於提起上訴後10日內向本院補提理由書狀
（均須按他造當事人之人數附繕本）「切勿逕送上級法院」。
                              書記官  郭  振  祥
中    華    民    國   100    年    5     月    31    日
 附表一
┌──┬──────┬──────┬───┬───┬─────────┐
│編號│時間        │地點        │對象  │轉讓數│所處罪名及刑度    │
│    │            │            │      │量    │                  │
├──┼──────┼──────┼───┼───┼─────────┤
│1   │99年9月22日 │臺中市○○路│湯翔合│摻有愷│黃建智明知偽藥而轉│
│    │凌晨3時     │黃建智住處  │      │他命香│讓，處有期徒刑月│
│    │            │            │      │菸1支 │。（此部分被告提起│
│    │            │            │      │      │上訴後，已撤回上訴│
│    │            │            │      │      │確定）            │
├──┼──────┼──────┼───┼───┼─────────┤
│2   │99年2月間某 │臺中市○○路│姚朝淵│摻有愷│黃建智明知偽藥而轉│
│    │日          │黃建智住處  │      │他命香│讓，處有期徒刑月│
│    │            │            │      │菸1支 │。                │
└──┴──────┴──────┴───┴───┴─────────┘
 附表二
┌──┬──────┬───┬────┬────┬─────────┐
│編號│時間        │地點  │對象    │毒品種類│所處罪名及刑度、沒│
│    │            │      │        │及金額  │收                │
├──┼──────┼───┼────┼────┼─────────┤
│1   │99年7月間某 │臺中市│姚朝淵  │愷他命  │黃建智販賣第三級毒│
│    │日          │文華路│        │500元   │品，處有期徒刑伍年│
│    │            │黃建智│        │        │貳月。扣案如本院贓│
│    │            │住處  │        │        │物暫行保管清單（本│
│    │            │      │        │        │院卷第4頁）編號1所│
│    │            │      │        │        │示之行動電話壹支及│
│    │            │      │        │        │門號0000000000號SI│
│    │            │      │        │        │M卡壹張均沒收；未 │
│    │            │      │        │        │扣案之販賣毒品所得│
│    │            │      │        │        │新臺幣伍佰元沒收，│
│    │            │      │        │        │如全部或一部不能沒│
│    │            │      │        │        │收時，以其財產抵償│
│    │            │      │        │        │之。              │
├──┼──────┼───┼────┼────┼─────────┤
│2   │98年5、6月間│臺中市│姚朝淵  │愷他命  │黃建智販賣第三級毒│
│    │某日        │逢甲夜│        │500元   │品，處有期徒刑伍年│
│    │            │市    │        │        │貳月。扣案如本院贓│
│    │            │      │        │        │物暫行保管清單（本│
│    │            │      │        │        │院卷第4頁）編號1所│
│    │            │      │        │        │示之行動電話壹支及│
│    │            │      │        │        │門號0000000000號SI│
│    │            │      │        │        │M卡壹張均沒收；未 │
│    │            │      │        │        │扣案之販賣毒品所得│
│    │            │      │        │        │新臺幣伍佰元沒收，│
│    │            │      │        │        │如全部或一部不能沒│
│    │            │      │        │        │收時，以其財產抵償│
│    │            │      │        │        │之。              │
├──┼──────┼───┼────┼────┼─────────┤
│3   │98年9、10月 │臺中市│姚朝淵  │愷他命  │黃建智販賣第三級毒│
│    │間某日      │逢甲夜│        │500元   │品，處有期徒刑伍年│
│    │            │市    │        │        │貳月。扣案如本院贓│
│    │            │      │        │        │物暫行保管清單（本│
│    │            │      │        │        │院卷第4頁）編號1所│
│    │            │      │        │        │示之行動電話壹支及│
│    │            │      │        │        │門號0000000000號SI│
│    │            │      │        │        │M卡壹張均沒收；未 │
│    │            │      │        │        │扣案之販賣毒品所得│
│    │            │      │        │        │新臺幣伍佰元沒收，│
│    │            │      │        │        │如全部或一部不能沒│
│    │            │      │        │        │收時，以其財產抵償│
│    │            │      │        │        │之。              │
├──┼──────┼───┼────┼────┼─────────┤
│4   │99年8月7日  │臺中市│林岳儒  │愷他命  │黃建智販賣第三級毒│
│    │凌晨        │文心路│        │2000元  │品，處有期徒刑伍年│
│    │            │與河南│        │        │肆月。扣案如本院贓│
│    │            │路口附│        │        │物暫行保管清單（本│
│    │            │近    │        │        │院卷第4頁）編號1所│
│    │            │      │        │        │示之行動電話壹支及│
│    │            │      │        │        │門號0000000000號SI│
│    │            │      │        │        │M卡壹張均沒收；未 │
│    │            │      │        │        │扣案之販賣毒品所得│
│    │            │      │        │        │新臺幣貳仟元沒收，│
│    │            │      │        │        │如全部或一部不能沒│
│    │            │      │        │        │收時，以其財產抵償│
│    │            │      │        │        │之。              │
├──┼──────┼───┼────┼────┼─────────┤
│5   │99年8月7日  │臺中市│林岳儒  │愷他命  │黃建智販賣第三級毒│
│    │晚上        │民族路│        │2000元  │品，處有期徒刑伍年│
│    │            │與自由│        │        │肆月。扣案如本院贓│
│    │            │路口附│        │        │物暫行保管清單（本│
│    │            │近    │        │        │院卷第4頁）編號1所│
│    │            │      │        │        │示之行動電話壹支及│
│    │            │      │        │        │門號0000000000號SI│
│    │            │      │        │        │M卡壹張均沒收；未 │
│    │            │      │        │        │扣案之販賣毒品所得│
│    │            │      │        │        │新臺幣貳仟元沒收，│
│    │            │      │        │        │如全部或一部不能沒│
│    │            │      │        │        │收時，以其財產抵償│
│    │            │      │        │        │之。              │
└──┴──────┴───┴────┴────┴─────────┘
（以下空白）
附錄論罪科刑法條:
毒品危害防制條例第4條第3項
製造、運輸、販賣第三級毒品者，處5年以上有期徒刑，得併科
新臺幣7百萬元以下罰金。
藥事法第83條第1項
明知為偽藥或禁藥，而販賣、供應、調劑、運送、寄藏、牙保、
轉讓或意圖販賣而陳列者，處 7 年以下有期徒刑，得併科新臺
幣5百萬元以下罰金。